臺灣高等法院臺中分院民事判決　　　八十九年度上字第一六八號
　　上　訴　人　宏和昌國際股份有限公司
　　法定代理人　丙○○
　　複　代理人　乙○○
　　法定代理人　甲○○
右當事人間請求損害賠償事件，上訴人對於中華民國八十八年十一月一日臺灣臺中地
方法院八十八年度訴字第一二六六號第一審判決提起上訴，本院判決如左：
　 　 主　　　文
上訴駁回。
第二審訴訟費用由上訴人負擔。
    　事實及理由
一、本件上訴人起訴主張：兩造於八十七年九月一日簽訂美國地區經銷代理合約（以
    下稱系爭契約），約定被上訴人將其生產之蒟蒻椰果、布丁等產品在美國地區之
    銷售代理權授與上訴人，及被上訴人不得將上開產品售予其他公司在該地區銷售
    ，銷售代理期自八十七年九月一日起至八十八年八月三十一日止。上訴人因而自
    八十七年九月開始開發美國市場，並於八十七年十二月、八十八年一月份分別達
    成三百十萬元、三百五十萬元之銷售額。詎被上訴人竟違反上開契約，直接將其
    生產之ＡＢＣ品牌產品出售予美國客戶，致上訴人市場遭嚴重衝擊損失重大，為
    維護商業道德，上訴人斷然停止再銷售被上訴人生產之上開產品。被上訴人上開
    違約行為，致上訴人自八十八年二月份起至同年八月止合計七個月之代理權益受
    損失，依上訴人八十八年一月份之銷售額三百五十萬元計算，上訴人所失利益為
    新臺幣（下同）四百九十萬元（七個月之銷售額為二千四百五十萬元，扣除每箱
    成本四百七十元後，上訴人獲利二成以上，依二成計算，上訴人七個月可獲利四
　　百九十萬元）。爰依契約關係，請求被上訴人債務不履行之損害賠償等情，求為
　　判命被上訴人應給付上訴人四百九十萬元，及自起訴狀繕本送達翌日起至清償日
　　止按年息百分之五計算之利息之判決。
二、被上訴人則以：上訴人係於八十七年九月起至八十八年一月止，向被上訴人購買
    蒟蒻果凍，兩造間係買賣契約關係，並未訂有任何經銷代理契約，至上訴人提出
    之合約書，係上訴人主動提議擬稿，因被上訴人之承辦人即業務主任陳秋美不諳
    法律，乃先行用印，並傳真予上訴人，上訴人收到傳真之合約書後，將合約書第
    三條、第四條加以修改再傳真予被上訴人，視為上訴人拒絕被上訴人之要約，另
    為新要約，該新要約業經陳秋美拒絕，已失其拘束力，兩造間並未有系爭契約存
    在。退萬步言，縱認系爭契約已成立，但因上訴人向被上訴人進貨後，積欠貨款
    未清償，並片面終止向被上訴人進貨，被上訴人不得已乃自行銷售產品至美國，
    上訴人既已停止銷售，即無發生喪失可得利益之消極損失，縱認上訴人有損失發
    生，亦係其拒絕進貨及行銷所致，與被上訴人自行銷售產品至美國地區之行為無
    關，被上訴人不應負損害賠償責任。再如仍認被上訴人應負損害賠償責任，因上
    訴人未依約履行行銷義務，對本件損害之發生或擴大亦與有過失，應依法減輕或
    免除無法計算之具體賠償金額等語，資為抗辯。
三、原法院斟酌兩造主張及攻擊防禦方法結果，認上訴人之訴為無理由，諭知上訴人
    敗訴之判決，上訴人不服，聲明上訴，求為判決：(一)、原判決廢棄。(二)、被上訴
    人應給付上訴人四百九十萬元，及自起訴狀繕本送達翌日起至清償日止按年息百
    分之五計算之利息。(三)、上訴人願供擔保請准宣告假執行。被上訴人則答辯聲明
    求為判決駁回上訴人之上訴。
四、按當事人主張有利於己之事實者，就其事實有舉證之責任，民事訴訟法第二百七
    十七條定有明文。上訴人主張系爭契約業已成立之事實，為被上訴人所否認，上
    訴人應就系爭契約已成立之事實負舉證責任，先予明。經查：（一）依上訴人
    所提出附在原審卷之合約書傳真影本第七條記載：「本合約自簽訂日起生效，若
    有未盡事宜，甲乙雙方得共商修訂之」，既定明契約須經雙方當事人簽訂，且自
    「簽訂日」起生效，足見雙方當事人約定系爭契約係以書面為要式。按契約當事
    人約定其契約須用一定之方式者，在該方式未完成前，推定其契約不成立，民法
    第一百六十六條定有明文。本件上訴人主張被上訴人先傳真「空白合約書」向上
    訴人為要約，經上訴人刪除合約書原定第三條「每月代理數量」及修改第四條「
    付款方式」後，蓋妥上訴人公司大小章將該合約書傳真回給被上訴人，被告復蓋
    用被上訴人之印文傳回，以完成簽約手續等情，核與上訴人在原審聲請訊問之證
    人即上訴人公司本件業務承辦人魏江發先生所述締約經過：八十七年九月，被上
    訴人業務承辦人陳秋美拿合約到我公司來洽談，當時已蓋好被上訴人公司大小章
    ，我們將其中第三條、第四條修改後，陳小姐表示要回去請示老闆，但本件契約
    大致條款合致，所以加蓋本公司大小章後交給陳小姐帶回去，至十一月份銷售數
    量增加，我方才要求被上訴人傳真正式契約過來等語（見原審卷第一二七頁），
    就兩造締約方式係由承辦人親自洽談或傳真往返？及被上訴人要約時係提出「空
    白合約書」或「已蓋妥被上訴人公司大小章之合約書」？書面要式究何時完成？
    均不相符，故證人之證詞不足為上訴人有利之認定，且上訴人所提合約書傳真影
    本上簽約日期仍為空白，兩造契約是否成立，已有可疑。（二）次查：上訴人既
    自認其刪除被上訴人要約內容第三點「每月代理數量」，並將付款方式由「結關
    後三十天期票」修改為「結關後六十天期票」後，將合約書交予被告乙節，則應
    探究者係上訴人刪改之內容是否為契約必要之點，而達到拒絕被上訴人要約而為
    新要約之程度？按兩造約定系爭契約之目的，就被上訴人而言，得以限定上訴人
    每月最低代理數量之方式，藉上訴人之銷售管道推廣其生產之ＡＢＣ果凍等產品
    至美國市場；就上訴人而言，則得享有被上訴人產品之美國地區獨家代理權，故
    衡諸被上訴人原要約內容，雖未如一般獨家經銷代理契約有權利金或保證金之約
    定，仍可認為雙方係負擔對等之權利義務。惟合約書第三條上訴人「每月代理數
    量」遭上訴人刪除後，被上訴人推廣產品之目的當無法達成，而上訴人卻可不負
    任何最低銷售責任即取得被上訴人產品在美國市場之獨家銷售權，對被上訴人而
    言實屬不利，故可認為兩造就「每月代理數量」之約定係契約之重要之點，上訴
    人修改條約內容，應視為拒絕被上訴人之要約而為新要約，有待被上訴人就該新
    要約為承諾，系爭契約始成立。上訴人雖提出兩造均蓋章之合約書傳真影本，惟
    並未能提出被上訴人傳真給上訴人之空白契約書或其他足以證明雙方傳真時間先
    後之文件，以供互核比對，該合約書傳真影本，亦僅能證明兩造曾在合約書上蓋
    章，並無法證明被上訴人是否在上訴人修改後為新要約之後蓋章。況且，被上訴
    人主張其傳真要約時，已在合約書上先行蓋公司大小章乙節，業經證人陳秋美在
    原審證述：因伊不懂法律，在尚未合意成立之草約上用印傳真過去等語在卷（見
    原審卷第一二六頁反面），核與前開證人魏江發證稱被上訴人公司大小章係事先
    蓋好一節相符，此部分自以被上訴人之陳述較為可採。被上訴人要約時即已蓋妥
    被上訴人公司大小章既經認定，尚難單憑上訴人所提前開合約書傳真影本，遽認
    被上訴人係就上訴人修改後之契約內容為承諾。
五、上訴人另陳述：(1)系爭契約係以傳真方式簽訂，先由被上訴人將空白契約傳真給
    上訴人，經上訴人核閱契約內容並蓋用印文後，再傳真予被上訴人，由被上訴人
    蓋印後傳真回上訴人處完成簽約手續，此由上訴人持有之契約係已蓋用兩造之印
    文，且被上訴人之印文較上訴人之印文清晰等情可明，足證修改後之條文業經兩
    造同意等語，另傳真文件後，傳真紙上都會顯示一行傳真日期等文字，該行文字
    係傳真之一方所顯示，而非由接受傳真者所顯示，上訴人持有之系爭契約原稿最
    上面一行文字與被上訴人傳真給碩捷國際法律事務所之文件最上面一行之文字相
    同，足證上訴人持有經修改過之系爭契約合約書，係由被上訴人所傳真，被上訴
    人確已同意修改後之契約無疑，並提出上開合約書影本等件為證。(2)系爭契約雖
    有部分條文經修改，惟被上訴人嗣後於八十八年二月九日委託碩傑國際法律事務
    所郭律師所發之臺北中山郵局字第五三二號存證信函中已明示「宏和昌國際股份
    有限公司與本公司（按即被上訴人）所訂立之經銷合約，約定宏和昌公司取得本
    公司蒟蒻椰果及布丁等產品在美國地區之銷售權，由本公司負責出貨，宏和昌公
    司於結關後以六十天期票支付貨款」等語，苟系爭契約不成立，被上訴人何以在
    存證信函中為如此表示﹖如被上訴人未同意修改後之內容，豈會在存證信函中引
    述修改後之付款條件「結關後六十天期票支付貨款」等語，再該函除催討貨款外
    ，尚主張同時履行抗辯權，均有涉及合約，另上訴人嗣後委任律師於同年二月十
    一日發函給被上訴人，函中曾再次提及上訴人有經銷權，被上訴人如認前開第五
    三二號函有誤，何以未再發函更正，足見被上訴人嗣後已同意上開修改條文內容
    ，雙方意思表示已合致，契約已成立等語，並提出上開存證信函影本等件為證。
    (3)系爭契約如不存在，被上訴人何以會保存該份契約書六個月之久，再被上訴人
    何以會自承於八十八年一月份後，始開始銷售果凍給美國客戶，可知被上訴人於
    八十七年九月間訂立系爭契約起至同年十二月底之三個月間，尚遵守系爭契約，
    若無系爭契約存在，被上訴人何以於上開三個月期間不敢銷售果凍到美國，足證
    兩造間有系爭契約存在等語，反駁被上訴人之抗辯。惟查：(1)造成合約書傳真影
　　本上印文深淺之原因，可能係用印時沾染印泥份量多寡、用印時施力大小、傳真
　　機色帶顏色分佈不均等所致，非必是上訴人用印在先之故，難因之認定被上訴人
　　已同意修改後之契約內容，並在修改後之契約用印，上訴人上開陳述，並不可採
　　。再上訴人持有之合約書上及被上訴人傳真給上開律師事務所之合約書上，固均
　　有一行文字，惟依上訴人陳述其文字內容係【１３　Ｎｏｖ．ＦＡＸ　Ｐ．１】
　　、【９　Ｆｅｂ．’９９　１５：０３　ＦＡＸ】、【９　Ｆｅｂ．’９９１５
　　：３４　ＦＡＸ　Ｐ．】、【９　Ｆｅｂ．’９９　１５：３５　ＦＡＸＰ．】
　　、【９　Ｆｅｂ．’９９　１５：５１　ＦＡＸ】，縱其文字型式相同，惟因上
　　開文件均係傳真資料，並非原稿，以目前科技儀器力能，極易造作，被上訴人既
　　已否認有傳真修改過之合約書予上訴人，上訴人自應就該事實再負舉證責任，難
　　以上開文件上之首行文字均相同，遽認被上訴人已同意修改條文，並傳真修改過
　　之合約書予上訴人。(2)上開存證信函中引用上訴人修改後之第四條條文內容，請
　　求上訴人給付貨款，係因被上訴人公司法定代理人甲○○指示律師發函催繳貨款
　　時，被上訴人公司人員內部作業疏失及受任律師未確實查證，因而誤引該契約為
　　請求上訴人給付貨款之依據，並發存證信函予上訴人等情，業經被上訴人訴訟代
　　理人在原審陳述在卷，姑不論被上訴人訴訟代理人所陳是否屬實，惟因系爭契約
　　並未成立，已如前述，縱被上訴人委任之律師於上開存證信函依該契約請求貨款
　　及引用該契約之條文內容、主張同時履行抗辯，或未發函上訴人更正前開第五三
　　二號函之錯誤，亦無令尚未成立之系爭契約因之而成立之餘地，是上訴人上開主
　　張自難採信，被上訴人抗辯係因疏忽而誤引該契約，尚堪採信。(3)再查，被上訴
　　人是否保有上開合約書及保管時間為何，事屬該公司文書保存問題，上開契約既
　　未成立，即不因被上訴人保有該份文書即推定兩造間有系爭契約之存在。另被上
　　訴人雖自承於其自八十八年一月份後，始開始銷售果凍給美國客戶，惟是否將被
　　上訴人公司生產之果凍、布丁等產品交由其他公司代為銷售，或由其公司自行銷
　　售，事涉公司營運業務，難因被上訴人公司於八十七年九月起至同年十二月份止
　　，並未自行銷售產品至美國，即認兩造間有系爭契約關係存在。
七、至上訴人另主張被上訴人違約銷售上開產品至美國地區致其受有系爭損害一節，
    按，上訴人主張受有損失之事實，係以其提出商業發票一紙附在原審卷、及經本
    院依上訴人聲請，向財政部臺中關稅局調閱被上訴人公司自八十七年九月一日起
    至八十八年八月三十一日止之出口報單影本等件為據，經查，依上開商業發票所
    示，被上訴人僅於八十八年二月間自行出售予加州金鑽石國際股份有限公司總計
    美金四百六十五元五角，數量荔枝（罐）六Ｘ一千克及荔枝（包）六Ｘ一七二克
    之產品，與上訴人於八十七年十二月及八十八年一月之銷售額三百十萬元、三百
    五十萬元相較，數量甚微，是否能造成上訴人在美國市場之重大損失不無疑問，
    難依上訴人提出之商業發票為不利於被上訴人之證明。再查，被上訴人於上訴人
    停止訂貨後，自行銷售美國地區之數量均高於上訴人銷售之數量，有上開出口報
    單影本（附卷外證物袋）可證，足見該市場之需貨量並非僅止於上訴人向被上訴
　　人訂購之數量，是上訴人前開銷售至美國之行為，是否即對上訴人之行銷產生排
　　擠之不利效果，即非必然，況上訴人係主動停止向被上訴人採購產品一節，業經
　　上訴人自承在卷，益難遽認上訴人主張其受有損失及該損失與被上訴人之銷售行
　　為間，有何因果關係存在。
八、綜上所述，系爭契約既尚未成立，上訴人基於契約關係，主張被上訴人債務不履
    行致其受有損害四百九十萬元，請求被上訴人給付其所受上開損害及其法定遲延
    利息，為無理由，應予駁回。本件既經駁回，上訴人假執行之聲請即失所附麗，
    應併予駁回。原審因而為上訴人敗訴判決，核無不合，上訴人猶上訴指摘原判決
    不當，求予廢棄改判，為無理由，應予駁回。
九、本件事證已臻明確，兩造其餘主張攻擊防禦及舉證，對判決結果不生影響，爰不
    予一一論述，附此敘明。
據上論結，本件上訴為無理由，依民事訴訟法第四百四十九條第一項、第七十八條，
判決如主文。
中　　　華　　　民　　　國　　九十一　　年　　 十一　　 月　　　五　　　日
~B1民事第七庭審判長法　官　簡清忠
~B2　　　　　　　　法　官　盧江陽
~B3　　　　　　　　法　官　陳賢慧
右為正本係照原本作成。
如對本判決上訴，須於收受判決送達後二十日內向本院提出上訴書狀，其未表明上訴
理由者，應於提出上訴後二十日內向本院提出上訴理由書（須按他造人數附具繕本）
，並繳納送達用雙掛號郵票拾份（每份拾肆元）。
上訴時應提出委任律師或具有律師資格之人之委任狀；委任有律師資格者，另應附具
律師及格證書及釋明委任人與受任人有民事訴訟法第四百六十六條之一第一項但書或
第二項（詳附註）所定關係之釋明文書影本。
~B 　 　　　　　　書記官　瑞芳
中　　　華　　　民　　　國　　九十一　　年　　 十一　　 月　　　六　　　日
附註：
民事訴訟法第四百六十六條之一（第一項、第二項）
對於第二審判決上訴，上訴人應委任律師為訴訟代理人。但上訴人或其法定代理人具
有律師資格者，不在此限。
上訴人之配偶、三親等內之血親、二親等內之姻親，或上訴人為法人、中央或地方機
關時，其所屬專任人員具有律師資格並經法院認為適當者，亦得為第三審訴訟代理人
。
                                                                        Ｈ
